【裁判字號】    99,簡上,7
【裁判日期】    990820
【裁判案由】    確認通行權存在
【裁判全文】
臺灣苗栗地方法院民事判決               99年度簡上字第7號
上  訴  人  甲○○
兼訴訟代理  丙○○
人
上  訴  人  乙○○
被上訴人    丁○○
                        號
上列當事人間確認通行權存在事件，上訴人對民國98年12月11日
本院98年度苗簡字第240 號第一審簡易判決提起上訴，本院於民
國99年8 月4 日言詞辯論終結，判決如下：
    主  文
上訴駁回。
第二審訴訟費用由上訴人負擔。
    事實及理由
壹、程序方面：
    按上訴之變更或追加，非經他造同意，不得為之，但請求之
    基礎事實同一者，不在此限，民事訴訟法第446 條第1 項及
    第255 條第1 項第2 款定有明文。本件上訴人提起上訴時第
    二項聲明為「被上訴人第一審之訴及假執行之聲請均駁回。
    」惟被上訴人係原審之被告，於原審未對上訴人起訴請求，
    上訴人前開上訴聲明顯屬誤載，嗣上訴人於民國99年3 月11
    日當庭就此部分變更為「確認上訴人就被上訴人所有坐落苗
    栗縣大湖鄉○○段2084-1地號土地上如大湖地政事務所測量
    成果圖（下稱附圖）所示原告指界之水泥路有通行權存在。
    」此與上訴人請求事實同一，依前揭規定，並無不合，應予
    准許。
貳、實體方面：
一、上訴人主張：上訴人所有坐落苗栗縣大湖鄉○○段2104地號
    土地（以下簡稱系爭2104地號土地），海拔高度在500 至60
    0 公尺間，且為上寬下窄，成不規則狀的陡峭山坡地，中間
    坡度在60至80度以上，地勢陡峭，就地形、地貌、水土保育
    及公共安全而言，無法在該土地開闢上下縱向通行道路，致
    下方產物無法藉由上方道路出入，實有於系爭2104地號土地
    上下兩端適當地段開闢2 條橫向道路之必要。而被上訴人所
    有坐落苗栗縣大湖鄉○○段2084-1地號土地（以下簡稱系爭
    2084-1地號土地）如附圖所示東側（原告指界）部分（以下
    簡稱系爭道路），為長約250 公尺之道路，上訴人等人使用
    已超過50年，為日常農作生活往來唯一必經的道路。惟被上
    訴人自98年1 月起，擅自在系爭道路上架設鐵柵欄加鎖，並
    堆放石塊，阻止上訴人使用通行，已嚴重妨害上訴人之生計
    與權益。民法第787 條第1 項所規定土地與公路無適宜聯絡
    致不能為通常之使用，並不以土地絕對不通公路為限，只需
    土地與公路無適宜之聯絡，致不能為通常使用即屬袋地。上
    訴人所有系爭2104地號土地上方雖有另一水泥道路可通行，
    然系爭道路為系爭2104地號土地下方農產、原物料及車輛行
    人唯一必經通路，因被上訴人將系爭道路封住，上訴人在系
    爭2104地號土地下方種植13棵水梨、4 棵桶柑，上開果樹都
    已經死掉。為此，本於袋地通行權之法律關係，請求確認上
    訴人就被上訴人所有系爭2084-1地號土地上之系爭道路有通
    行權存在。並聲明：原判決廢棄；確認上訴人就被上訴人所
    有系爭2084-1地號土地上之系爭道路有通行權存在。
二、被上訴人則以：被上訴人係以農為生，上訴人斷伊水源，被
    上訴人在系爭2084-1地號土地種植草莓，使用的水桶被偷加
    除草劑，才做鐵門把進入系爭2084-1地號土地的道路封起來
    ，不同意讓上訴人通行系爭2084-1地號土地，希望上訴人自
    己開路等語置辯。並聲明：上訴人之訴駁回。
三、原審判決駁回上訴人之訴，上訴人提起上訴，聲明請求廢棄
    原判決，並請求確認上訴人就被上訴人所有系爭2084-1地號
    土地上之系爭道路有通行權存在。被上訴人則聲明請求駁回
    上訴。
四、本件系爭道路為3 米半左右的泥土路，路口處有被上訴人所
    設置之鐵柵門一座，門上有掛鎖一支，系爭土地盡頭可通往
    上訴人所有系爭2104地號土地，該土地上種植有橘子、桂竹
    。系爭道路上方山腰處另有一條寬約3 米半左右之水泥道路
    ，可直接通往系爭2104地號土地，系爭2104地號土地在原告
    （即上訴人）指界水泥路東北邊有部分陡坡，但仍可以徒手
    徒步往上爬行，上行約7 公尺後，即為緩坡，陡坡部分有種
    植桂竹等情，為兩造所不爭執，並有上訴人提出之照片、土
    地登記謄本等件附卷可憑（見原審卷第10、13頁），且經原
    審依職權及囑託苗栗縣大湖地政事務所測量屬實，復經本院
    依聲請至勘驗現場，製有勘驗筆錄、照片及如附圖所示之複
    丈成果圖在卷可憑（見原審卷第37至50頁、本院卷第44至48
    頁），自堪信為真實。
五、按土地因與公路無適宜之聯絡，致不能為通常之使用者，土
    地所有人得通行周圍地以至公路，民法第787 條第1 項前段
    定有明文。其立法意旨在於調和土地相鄰之關係，以全其土
    地之利用，故明定周圍地所有人負有容忍通行之義務。惟如
    土地嗣後與公路已有適宜之聯絡，而能為通常之使用者，周
    圍地所有人自無須繼續容忍其通行，土地所有人不得再主張
    通行周圍地，最高法院著有85年台上字第1781號判例意旨可
    參。又民法第787 條第1 項所定之通行權，係為促進袋地之
    利用，而令周圍地所有人負容忍通行之義務，其目的在解決
    與公路無適宜聯絡之土地之通行問題；如僅為求與公路有最
    近之聯絡或便利之通行，尚不得依該規定主張通行他人之土
    地。上訴人既可經由自己之土地聯絡公路，縱其通行被上訴
    人土地較為便利，亦不得主張對於被上訴人之土地有通行權
    存在，最高法院亦著有95年度台上字第2653號裁判意旨可佐
    。是民法第787 條第1 項規定之袋地通行權，乃以主張通行
    之土地與公路無適宜之聯絡為要件，倘該主張通行之土地與
    公路非無適宜之聯絡，即非此所謂袋地，自無從主張袋地通
    行權之餘地。經查，系爭道路上方山腰處另有一條寬約3 米
    半左右之水泥道路，可直接通往上訴人所有系爭2104地號土
    地等情，為兩造所不爭，已如前述，足認上訴人所有系爭21
    04地號土地並非無適宜之通路可資對外聯絡。是上訴人所有
    系爭2104地號土地既原已有可供通行之道路用以對外聯絡，
    即非屬袋地，上訴人依袋地通行權之法律關係，請求通行被
    上訴人所有系爭2084-1地號土地，即屬無據。
六、上訴人另主張其所有系爭2104地號土地為上寬下窄，成不規
    則狀的陡峭山坡地，中間坡度在60至80度以上，就地形、地
    貌、水土保育及公共安全而言，均無法在該土地開闢上下縱
    向通行道路，致系爭2104地號土地在系爭道路下方所種植果
    樹之產物，無法藉由上方道路出入，而有不能為通常之使用
    情形等語。查系爭2104地號土地在系爭道路東北邊固有部分
    陡坡，但該陡坡仍可以徒手徒步方式往上爬，上行約7 公尺
    後，即為緩坡，陡坡部分有種植桂竹林等情，已如前述。上
    訴人在上開陡坡部分開闢足供車輛行駛之道路雖有困難，惟
    仍可利用自己土地徒步通行至陡坡下方土地，若架設簡易繩
    索則更易於通行，而土地通常之使用應審酌土地類別及地勢
    ，系爭2104地號土地地目為旱，使用分區為山坡地保育區，
    使用類別為林業用地，系爭2104地號土地位於陡坡下方部分
    ，僅占系爭2104地號土地極小部分面積，有土地登記謄本、
    空照圖在卷可佐（見原審卷第13頁、本院卷第49頁），上訴
    人所有系爭2104地號土地陡坡下方土地，若可供山坡地保育
    區林業類別之使用，即已符合通常使用，上訴人於系爭2104
    地號土地陡坡部分既可種植竹林，則在陡坡下方土地亦可種
    植竹林，不可僅為在該處種植高經濟價值之果樹，使自身土
    地發揮最大經濟效益，而要求鄰地另外提供道路通行，是上
    訴人為使其可在系爭2104地號土地下方種植果樹，而主張在
    被上訴人土地如附圖所示原告指界水泥路有通行權，亦屬無
    據。
七、綜上所述，上訴人所有系爭2104地號土地既非袋地，則上訴
    人本於袋地通行權之法律關係，訴請確認其就被上訴人所有
    2084-1地號土地有通行權存在，並無理由，應予駁回。原審
    駁回上訴人上開請求，於法並無不合，上訴意旨仍執陳詞，
    求予廢棄改判，為無理由，應予駁回。
八、本件事證已臻明確，上訴人其餘主張、陳述與舉證，經審酌
    與本院前開判斷不生影響，爰不再予逐一論述，附此敘明。
九、據上論結，本件上訴為無理由，依民事訴訟法第436 條之1
    第3 項、第449 條第1 項、第78條，判決如主文。
中    華    民    國    99    年    8     月    20    日
                  民事庭審判長法  官   宋國鎮
                              法  官   王炳人
                              法  官   吳國聖
本判決不得上訴。
                              書記官   葉俊宏
中    華    民    國    99    年    8     月    20    日

司法院資訊處製作；財團法人民間司法改革基金會備份。
